臺灣桃園地方法院民事判決　　　　　　 99年度家訴字第161號
原　　　告　楊皓傑
法定代理人　楊鼎和
訴訟代理人　劉君豪律師
被　　　告　周姿吟
訴訟代理人　劉士昇律師
上列當事人間請求確認繼承權不存在事件，本院於中華民國99年
12月29日言詞辯論終結，判決如下：
    主  文
確認被告對原告之父楊鼎仁（男；民國○○年○ 月○○日生；生前身
分證統一編號：Ｚ000000000號；民國99年7 月3 日死亡）之繼承
權不存在。
訴訟費用由被告負擔。
    事實及理由
一、原告起訴主張略以：
    (1)、緣原告楊皓傑尚在襁褓中，生母蔣佳芳即不告而別並失
        去音訊，棄原告於不顧，未負擔兩造子女之扶養費用，
        亦從未前來探視子女，未盡其身為人母應負起之教養保
        護責任。而原告自出生後即由爺爺與叔叔楊鼎和照顧，
        彼此間感情良好，生母蔣佳芳亦知此情，也明白由叔叔
        擔任楊皓傑之監護人最有利原告之發育與成長，是以欣
        然同意由楊鼎和擔任原告之監護人，有臺灣板橋地方法
        院99年度家協字第6 號協議筆錄可參，被告不明究理，
        率爾指摘原告為奪家產始更改監護人，實屬不該。
    (2)、按「確認法律關係之訴，非原告有即受確認判決之法律
        上利益者，不得提起之，民事訴訟法第247 條第1 項前
        段定有明文。而所謂『即受確認判決之法律上利益』，
        係指因法律關係之存否不明確，致原告在私法上之地位
        有受侵害之危險，而此項危險得以對於被告之確認判決
        除去之者而言，故確認法律關係成立或不成立之訴，苟
        具備前開要件，即得謂有即受確認判決之法律上利益」
        ，最高法院42年台上字第1031號著有判例。查原告為被
        繼承人楊鼎仁與前妻蔣佳芳所生之子，後原告之生父母
        於民國93年6 月25日離婚，並約定對於原告權利義務之
        行使及負擔由原告之父楊鼎仁任之。嗣原告之父楊鼎仁
        於民國99年7 月3 日去世，因被繼承人楊鼎仁於過世後
        留有遺產及相關津貼補助，而被告因與被繼承人楊鼎仁
        辦理結婚登記所憑之結婚書約係屬偽造（詳後述），然
        因已辦理結婚登記，被告形式上仍為被繼承人楊鼎仁之
        配偶，惟原告否認被告對被繼承人楊鼎仁有繼承權存在
        ，則被告與被繼承人楊鼎仁之婚姻關係是否成立或有效
        ？以及被告就被繼承人楊鼎仁之遺產是否有繼承權存在
        ？顯然影響原告對被繼承人楊鼎仁之財產繼承，自屬法
        律關係及其發生之基礎事實有確認存否必要之問題。因
        原告私法上之權利有受侵害之危險，而此不安之狀態得
        以確認判決之方式除去，是以原告提起本件確認被告對
        於被繼承人楊鼎仁之遺產無繼承權存在之訴，有即受確
        認判決之法律上利益。
    (3)、又「遺產繼承人，除配偶外，依下列順序定之。……」
        ，民法第1138條定有明文。依本條之規定可知，必須是
        被繼承人死亡時之合法配偶始有繼承權，如非被繼承人
        死亡時之合法配偶，自無繼承權可言。而「結婚應以書
        面為之，有二人以上證人之簽名，並應由雙方當事人向
        戶政機關為結婚之登記（民982 ）。」、「結婚有下列
        情形之一者，無效：一、不具備第九百八十二條之方式
        （民988 I）。…」，民法第982 條、第988 條第 1
        款分別定有明文。經查：
        、被告與被繼承人楊鼎仁簽立系爭結婚書約並辦理結
            婚登記時，證人「楊裕誠」與「楊鼎和」均無在場
            見聞，復不知悉成為被告與被繼承人楊鼎仁辦理結
            婚登記之證人，渠等自無可能在系爭結婚書約上簽
            名、蓋章（此觀楊裕誠與楊鼎和之簽名與被繼承人
            楊鼎仁簽名之筆跡相同可知，此其一。再者，楊裕
            誠與楊鼎和之印文亦係他人偽刻、偽蓋，此其二。
            末按，證人楊裕誠與楊鼎和之身分證字號竟然也寫
            錯，此其三），尤有甚者，楊裕誠斯時人根本不在
            台灣，如何在結婚書約上簽名蓋印並見聞結婚之真
            義與事實？而楊鼎和斯時人在台灣，亦無聯絡上之
            困難，被告何以不交由楊鼎和簽名用印？況如若真
            有徵得楊鼎和之同意擔任證人，何以竟連身分證字
            號都會寫錯？足徵二證人確實均不知該結婚之真意
            與事實。
        、證人楊裕誠證稱「（原告訴訟代理人問）關於楊鼎
            仁與被告之間，有簽立結婚書約，證人是否有見過
            該份書約？該份書約上關於楊裕誠證人欄簽名與印
            文是否為本人所為？證人是否有在場見聞楊鼎仁與
            被告有結婚之意思？楊裕誠之身份證字號是否為證
            人本人親書？（答）我沒有看過這份結婚書約。我
            的簽名不是我簽的，印章不是我的。身份證字號也
            不是我寫的，更不是我的身份證字號。我長期在國
            外，沒有在場見聞到他們兩個確實要結婚。（被告
            訴訟代理人問）是否知道楊鼎仁與被告結婚的事？
            （答）我聽都沒聽過。（法官問）在結婚書約簽立
            之前，你有沒有授權楊鼎仁來刻用你的印章？有無
            同意要擔任他們兩人結婚時的證人？（答）沒有。
            我也沒有同意」等語。
        承上所述，足徵該結婚書約上之「證人簽名與印文」均
        屬偽造，楊裕誠與楊鼎和既無擔任被告與被繼承人楊鼎
        仁結婚證人之意思，更無可能見證被告與被繼承人楊鼎
        仁有結婚之真意與結婚之事實，其等間之結婚根本無效
        。則被告自非被繼承人楊鼎仁死亡時之合法配偶，被告
        對被繼承人楊鼎仁遺產之繼承權自不存在，爰依法訴請
        確認被告對於被繼承人楊鼎仁之繼承權不存在。並提出
        戶籍謄本、楊鼎仁除戶戶籍謄本、結婚書約、護照、入
        境紀錄、調解成立筆錄等影本各一份為證。
二、被告陳述意旨略以：
    (1)、按本件被告與被繼承人楊鼎仁於民國99年5 月26日向戶
        政機關登記結婚，嗣楊鼎仁不幸於同年7 月3 日猝逝。
        又被告與楊鼎仁立有結婚書約，該書約上結婚人楊鼎仁
        、周姿吟，均係二人親自簽名，並由雙方向戶政機關為
        結婚之登記，此為兩造所不爭執。惟被告另以該結婚書
        約上證人楊裕城、楊鼎和於簽立結婚書約及辦理結婚登
        記時，均無在場見聞，復不知悉成為被告與楊鼎仁辦哩
        結婚登記之證人，渠等自無可能在系爭結婚書約上簽名
        、蓋章，其印文亦係他人偽刻、偽蓋等語而為爭執。
    (2)、按結婚乃男女當事人建立夫妻關係之重要身分行為，當
        事人就結婚身分行為之意思決定應受絕對保護，以維人
        格之尊嚴與身分關係之安定。從而，若男女雙方當事人
        確有結婚之真意並無爭執，基於結婚身分行為之意思決
        定應受絕對保護之意旨，對於結婚之其他形式要件是否
        具備，應儘予從寬解釋，庶免本末倒置、因形式而害實
        質之弊。
    (3)、基此，民國97年5 月23日修正施行後之民法第982 絛固
        規定「結婚應以書面為之，有二人以上證人之簽名，並
        應由雙方當事人向戶政機關為結婚之登記」，上開要求
        二人以上證人之簽名，乃為確保當事人結婚之真意，其
        簽名無須與書面作成同時為之，於申請結婚登記前為之
        即可，只須親見或親聞雙方當事人確有結婚真意，即足
        當之（最高法院68年台上字第3792號、42年台上字第10
        01號判例意旨參照）。經查：
        、被告與楊鼎仁於民國96年5 月26日向戶政機關為結
            婚登記前，業已交往約半年之久，其間楊鼎仁曾數
            次攜同被告與其父母、兄弟等親屬會面，並告以雙
            方結婚之意。嗣約同年4 、5 月間，被告與楊鼎仁
            決定先行辦理結婚登記，事後再擇日補行宴客，遂
            先行簽立結婚書約，並由楊鼎仁電告其胞弟楊裕城
            與楊鼎和，請其擔任雙方結婚之證人，獲其同意，
            並表示有關結婚登記證人之事請楊鼎仁代為簽署辦
            理即可，屆時宴客其等再到場，並在電話中向楊鼎
            仁及被告表示祝福之意。故嗣後應係由楊鼎仁代理
            楊鼎和及楊裕城在結婚書約上簽名（至於蓋章部分
            ，被告否認原告主張係由他人所偽刻、偽蓋之情）
            ，嗣於民國99年5 月26日再與被告持往戶政機關辦
            理結婚登記在案。雙方婚後雖計畫補行宴客之事，
            詎尚未及補行婚宴，楊鼎仁即突於同年7 月3 日因
            高血壓引發心因性休克、心肺衰竭而猝逝。
        、本件系爭結婚書約上關於證人楊鼎和及楊裕城之簽
            名，固係由楊鼎仁代理為之，惟事前既已經證人同
            意並授權由楊鼎仁代理簽名，衡酌民法第982 條修
            正後之所以採法律婚主義，旨在確保當事人結婚之
            真意，僅須該二人以上之證人親見或親聞雙方當事
            人確有結婚之真意，即足當之，不以該證人於雙方
            當事人為結婚登記時在場或親自在結婚證書上簽名
            為必要，故被告與楊鼎仁既於民國99年5 月26日向
            戶政機關為結婚登記前，已取得楊裕城及楊鼎和之
            同意，並允諾擔任雙方結婚之證人並授權楊鼎仁代
            為簽署辦理結婚登記，是被告與楊鼎仁之結婚，業
            已踐行民法第982 條之結婚形式要件，其結婚自已
            生效。
        、況查，本件被告與楊鼎仁確有親自簽立結婚之書面
            契約，並共同向戶政機關為結婚之登記，且婚後亦
            履行夫妻共同生活，顯見雙方確有結婚之真意，此
            均為原告等人所明知。甚至在楊鼎仁結婚僅一個月
            餘即猝逝後，由原告家族所印製之訃聞，其上亦記
            載：「先夫楊鼎仁先生…」等文字明確，並由「護
            喪妻  周姿吟」、「孝男  皓傑」、「胞弟  裕城
              鼎和」等人聯名寄發親友，且在喪禮中被告亦均
            以「妻」之身分，在眾多親友前全程參與喪禮儀式
            ，足見原告、楊鼎和及楊裕城等人，均認被告係楊
            鼎仁之「妻」，要無可疑。
        、詎楊鼎和等人事後查得楊鼎仁身後遺有諸多遺產等
            （自其前妻賴貴香繼承取得），竟隨即覬覦其遺產
            等，先則要求被告收養原告楊皓傑為子，以免其生
            母（蔣佳芳）介入掌握遺產，嗣又要求被告辦理拋
            棄繼承。被告原無欲因爭產而衍生爭端，逐向楊鼎
            和表示依習俗擲茭請示楊鼎仁意見再行辦理，惟經
            擲茭後未獲「同意」，故乃末予辦理。其等見一再
            逼迫被告不成，竟又不知如何查得被告與楊鼎仁間
            之結婚登記資料，再藉詞結婚書約上並非由證人簽
            名蓋章為由，隨即以原告楊皓傑之名義而提起本件
            訴訟，再向原告之生母蔣佳芳爭取原告之「監護權
            」，圖使訴訟合法化及日後掌控遺產，顯見其等無
            視其胞兄楊鼎仁生前確有與被告結婚之真意，卻於
            其亡故後，執意爭產而託詞提起本件訴訟，實於法
            無據，更顯悖於道德倫常。
        、退萬步言，縱認被告與楊鼎仁間之結婚登記具有無
            效而得撤銷之原因，惟按「戶籍登記事項自始不存
            在或自始無效時，應為撤銷之登記」、「登記後發
            生訴訟者，應俟判決確定或訴訟上和解或調解成立
            後，再為變更、更正、撤銷或廢止之登記」、「變
            更、更正、撤銷或廢止登記，以本人為申請人。本
            人不為或不能申請時，以原申請人或利害關係人為
            申請人，戶政事務所並應於登記後通知本人」，戶
            籍法第23條、第25絛及第46絛分別定有明文。從而
            ，就原告訴之聲明第二項請求：「被告應協同原告
            向戶政機關辦理撤銷被告與楊鼎仁間之結婚登記」
            乙節，依法核無由被告協同原告向戶政機關辦理之
            必要，故原告此部分之請求亦顯無理由，併此陳明
            。
    (4)、按本件係楊鼎和（即原告之叔）等人，在被告之夫楊鼎
        仁過世後，得悉楊鼎仁身後遺有諸多遺產，而覬覦其遺
        產所為之興訟行為。此由楊鼎仁過世後，縱令有維護其
        子即原告權益之必要，衡情亦應商請原告之母蔣佳芳出
        面解決，乃楊鼎和等人卻不為此舉，卻向板橋地方法院
        聲請爭取原告之監護權，其心已昭然若揭；又證人楊裕
        誠到庭亦表示；「（問：你知道原告為何要提起此訴訟
        ？）原告是我家人，他應該要拿他應得的東西」等語，
        足見本件訴訟確係其等為爭產之目的而起。
    (5)、次查，原告起訴狀固指稱本件結婚書約上之證人簽名均
        屬偽造，楊裕城與楊鼎和無擔任被告與楊鼎仁結婚證人
        之意思，更無可能見證被告與楊鼎仁有結婚之真意與結
        婚之事實云云。另楊裕誠到庭則表示：「（問：與兩造
        有無親屬或僱傭等關係？）原告是我姪子，被告我不認
        識她」、「（問：關於楊鼎仁與被告之間，有簽立結婚
        書約，證人是否有見過該份書約？該份書約上關於楊裕
        誠證人欄簽名與印文是否為本人所為？證人是否有在場
        見聞楊鼎仁與被告有結婚之意思？楊裕誠之身份證字號
        足否為證人本人親書？）我沒有看過這份結婚書約。我
        的簽名不是我簽的，印章不是我的。身份證字號也不是
        寫的，更不是我的身份證字號。我長期在國外，沒有在
        場見聞到他們兩個確實要結婚」、「（問？平日是否會
        與楊鼎仁聯絡？）不會」、「（問：是否知道楊鼎仁與
        被告結婚的事？）我聽都沒聽過」、（問：在結婚書約
        簽立之前，你有沒有授權楊鼎仁來刻用你的印章？有無
        同意要擔任他們兩人結婚時的證人？）沒有。我也沒有
        同意」等語。惟查：
        、按被告與楊鼎仁於民國99年5 月26日登記結婚後，
            楊鼎仁未幾即不幸於同年7 月3 日猝逝，而楊鼎和
            及楊裕誠等人不甘被告為配偶身分，而可能分得楊
            鼎仁之遺產，遂而提起本件訴訟，已如前述，故其
            等就本件訴訟顯有利害關係，證詞自難免偏頗，已
            不足遽信。
        、次查，原告於起訴之初即提出本件結婚書約，顯見
            其早已持有該結婚書約，既若如此，則其等卻又指
            稱對該結婚書約不知情、看都沒看過云云，顯屬矛
            盾。
        、又楊鼎仁、楊鼎扣及楊裕城三人親為兄弟，且結婚
            為人生重要之大事，衡情楊鼎仁豈有從未告知其兄
            弟等家人之可能？詎楊裕誠到庭竟表示平日不會與
            楊鼎仁聯絡、對於楊鼎仁與被告結婚的事伊聽都沒
            聽過云云，顯於常情不符。
        、此外，楊鼎仁與被告婚後僅一個月餘即猝逝，其後
            由原告家族所印製之訃聞，其上記載：「先夫楊鼎
            仁先生…」等文字明確，並由「護喪妻  周姿吟」
            、「孝男  皓傑」、「胞弟  裕城  鼎和」等人聯
            名寄發親友，有其訃聞在卷可按，亦為原告所不爭
            ，顯見渠等對於被告與楊鼎仁結婚之事實，自早已
            知悉。況在楊鼎仁之喪禮申，被告亦均以「妻」之
            身分，在其眾多親友前全程參與喪禮儀式，足見原
            告、楊鼎和及楊裕城等人，均認被告係楊鼎仁之「
            妻」，要無可疑。
        、至於楊裕誠到庭固又表示：「（問：有無出席楊鼎
            仁的喪禮？」有」、「（問：在喪禮上有無見到被
            告？）有」、「（問：她當時是以何身份出席喪禮
            ？）我對她完全陌生，我不知她是以何身份參加喪
            禮」、「（問：楊鼎仁往生後，後事由誰主辦？）
            我弟弟楊鼎和」、「（問：你是否知悉訃文由誰印
            製？）我不知道，都是我弟弟在主辦，我只有回臺
            參加」等語。惟查，依證人所述，上開訃聞及楊鼎
            仁之後事，既係由楊鼎和所印製、主辦，則楊鼎和
            對於訃聞上記載「先夫楊鼎仁」、「護喪妻周姿吟
            」，以及被告係以楊鼎仁妻之身分參加喪禮等情，
            自無不知之理。而楊鼎仁、楊鼎和、楊裕誠三人為
            親兄弟，則楊裕城豈有對於楊鼎仁之治喪事宜毫無
            所悉之可能？況在一般喪禮上，其親友之身分、尊
            卑及應行之儀式，乃井然有序，參與喪禮者究係配
            偶？或何等之親友？抑或一般之友人前來弔唁？參
            與喪禮之人絕無不知之理。何況被告係以「護喪妻
            」之身分、而楊裕誠則為往生者之兄弟參與喪禮，
            其喪禮儀式之繁文褥節，自當甚為煩瑣隆重，豈有
            既參與喪禮，卻又不知被告係以何身分參加喪禮之
            可能？
        、凡上所陳，足見楊鼎和及楊裕城等在本件訴訟中所
            述，均顯屬偏頗而不實在，自無可採信。
    (6)、提出訃聞影本一紙為證。
三、得心證之理由：
    (1)、原告主張之事實，有其提出之戶籍謄本、楊鼎仁除戶戶
        籍謄本、結婚書約、護照、入境紀錄、調解成立筆錄等
        影本各一份為證。質之被告亦不否認該結婚書約上之二
        證人之簽名係被繼承人楊鼎仁所代為，惟辯稱該楊鼎仁
        係獲證人即胞弟楊鼎和、楊裕城之同意與授權始代為簽
        名，於辦理結婚登記後本計畫補行宴客，只因未及辦理
        ，楊鼎仁即已往生，更於楊鼎仁往生後之治喪過程中，
        被告一直是以楊鼎仁之配偶身分參與，包括訃聞之印發
        等，均能獲得楊鼎仁家族之認同，有訃聞影本一紙為證
        ，足見此婚姻確是其二人之真意。況結婚乃男女當事人
        建立夫妻關係之重要身分行為，當事人就結婚身分行為
        之意思決定應受絕對保護，以維人格之尊嚴與身分關係
        之安定，只要男女雙方當事人確有結婚之真意，基於結
        婚身分行為之意思決定應受絕對保護之意旨，對於結婚
        之其他形式要件是否具備，應予從寬解釋，庶免本末倒
        置，致衍生因形式而害實質之弊等語。依上列之證據以
        及兩造之陳述，足認被告與被繼承人楊鼎仁間確曾書立
        結婚書約並向戶政機關辦理二人結婚之登記、該結婚書
        約上之二證人均由被繼承人代為簽名並代刻印章蓋於該
        結婚書約上、被繼承人楊鼎仁治喪之訃聞上確印著「護
        喪妻周姿吟」等情為真正。至被告與被繼承人楊鼎仁間
        之結婚是否為法律上合法有效之婚姻？實乃本件爭執點
        之主要關鍵，另述如後。
    (2)、按對於配偶之是否有繼承權？自是以婚姻是否合法成立
        、有效為前提。經查民國96年修正之民法第982 條，係
        鑑於民國74年所修正之結婚形式要件雖增訂第二項有關
        結婚之戶籍登記，但僅為推定之要件，使得結婚與離婚
        之形式要件仍採不同步調，因此民法第982 條之結婚形
        式要件，乃從儀式婚改為登記婚（法律婚），修正後之
        結婚要件應具備：書面的結婚合意書。結婚合意書
        上須有二人以上證人之簽名。須由結婚當事人雙方向
        戶政機關為結婚之登記等三要件，始發生夫妻之身分關
        係。此三要件缺一不可，如有不備，依同法第988 條第
        1 款規定，其結婚為無效。又修法後因係採登記婚，並
        不若修法前須有公開儀式之公示性，為確保當事人結婚
        之真意並杜爭議，該所指二人以上證人之見證尤顯重要
        ，必親見或親聞雙方當事人確有結婚之真意，並親自在
        該結婚書約上簽名始可，自不得以證人之授權而由結婚
        之當事人代為簽名。本件被告與被繼承人楊鼎仁間之結
        婚，固據其二人持結婚書約向戶政機關為結婚之登記，
        惟：結婚書約上二證人楊鼎和、楊裕城之簽章並非該
        二證人所親為，被告對之亦不否認。且該二證人並未同
        意或授權被繼承人代刻印章及蓋章，已據楊鼎和、楊裕
        城到庭證述明確。如被繼承人確欲與被告結婚，應不
        難找到二證人作見證，不若離婚證人之難覓，其又何須
        找人在國外之胞弟為見證？縱在國外之見證人由其代簽
        名，然在國內之證人則無由被繼承人代為簽名、代刻印
        章及蓋章之理由。二證人既是被繼承人之親兄弟，何
        又連名字以及身分證字號均會有誤載？顯見當時被繼承
        人之身心狀況極可能已不佳。被繼承人與被告之認識
        、交往，依被告自陳亦僅短短的六個月，維繫婚姻之感
        情基礎似不具深厚到非於被繼承人病重之同時，須馬上
        結婚而給被告名份之必要性。綜上所述，被告與被繼承
        人之婚姻自有民法第988 條第1 款所定無效之原因。是
        原告主張被告對於原告之父楊鼎仁之繼承權為不存在，
        自屬有理由，應予確認如主文第一項所示。
四、至兩造其餘之攻擊與防禦方法，或與待證事實無涉，或因事
    證已明而不影響本院認定之結果，故不再逐為審酌論述，併
    予敘明。
五、據上論結：本件原告之訴，為有理由，依民事訴訟法第78條
    ，判決如主文。
中    華    民    國   100    年    1     月    19    日
                        家事法庭法  官  鄭新後
上列正本證明與原本無異。
如對本判決上訴須於判決送達後20日之不變期間內，向本院提出
上訴狀（應按對造人數提出上訴狀繕本以及繳納上訴審裁判費）
，上訴於台灣高等法院。
如委任律師提起上訴者，應一併繳納上訴審裁判費。
中    華    民    國   100    年    1     月    19    日
                                書記官  許家齡